臺灣高等法院花蓮分院民事判決　九十年度上字第八六號
　　　上　訴　人　甲○○
　　　訴訟代理人　廖惠輝
　　　上　訴　人　台灣土地銀行
　　　法定代理人　乙○○
　　　上　訴　人　丙○○
　　　右二人共同
　　　訴訟代理人　林武順律師
　　　被上訴人　　國泰人壽保險
　　　法定代理人　劉秋德
　　　訴訟代理人　戊○○
　　　　　　　　　丁○○
右當事人間損害賠償事件，上訴人對於中華民國九十年三月二十六日臺灣花蓮地方法
院八十九年度訴字第三三四號第一審判決，提起上訴，本院判決如左：
      主　　文
原判決關於命上訴人台灣土地銀行玉里分行、丙○○連帶給付部分及該部分假執行並
訴訟費用之裁判均廢棄。
右開廢棄部分，被上訴人在第一審之訴及假執行之聲請均駁回。
甲○○之上訴駁回。
第一、二審訴訟費用其中關於上訴人台灣土地銀行玉里分行、丙○○部分，由被上訴
人負擔；關於上訴人甲○○部分，由上訴人甲○○負擔。
      事　　實
一上訴人聲明：(一)原判決廢棄。(二)被上訴人在第一審之訴及假執行之聲請均駁回。
二被上訴人聲明：上訴駁回。
三兩造之陳述與第一審判決記載相同者，予以引用。
四上訴人台灣土地銀行玉里分行、丙○○另補陳略稱：
　(一)上訴人甲○○應轉交之鄭寬政保險金（金額共計一百六十一萬六千二百零六元之
　　十五張支票）經扣除鄭寬政生前積欠伊之債務後，餘款九十五萬二千三百六十三
　　元已經交付予鄭春良，並經鄭春良在同意書及切結書上簽收無誤，被上訴人係受
　　鄭春良欺騙而重複支付保險金，自不得對上訴人請求賠償。
  (二)上訴人台灣土地銀行玉里分行及丙○○係基於委任關係而為給付，至多僅係債務
    不履行責任，而非侵權行為。
  (三)上訴人甲○○係被上訴人之受僱人，上訴人台灣土地銀行玉里分行及丙○○對之
    有合理之信賴關係，系爭支票上均蓋有受款人及受任領款人之印章，至少有表見
    代理關係之存在。
  (四)被上訴人之所以受有損害，乃係因上訴人甲○○侵占支票所致，上訴人台灣土地
    銀行玉里分行及丙○○與上訴人甲○○間並無意思聯絡，並非所生損害之共同原
    因，自不成立共同侵權行為。
  (五)即使上訴人台灣土地銀行玉里分行及丙○○應負侵權行為責任，上訴人甲○○係
    被上訴人之受僱人，被上訴人應對上訴人甲○○之侵權行為負同一責任，且被上
    訴人內部之管理顯然不當，至少亦有過失相抵原則之適用。
五上訴人甲○○另補陳略稱：系爭支票背面受款人鄭春良等人印章，均係伊自己所刻
  ，且係伊自己在銀行行員面前蓋章。
六被上訴人另補陳略稱：
  (一)上訴人台灣土地銀行玉里分行預刻之橡皮圖章僅為配合取款作業規定，藉以規避
    其審核責任而已，縱其使用橡皮圖章之目的，係在防止受款人繕寫，但加蓋橡皮
    圖章後，仍應由受款人
　　親自簽章，始符合中央銀行業務局七十四年八月二十二日臺央業字第一一四五
　　號函及七十三年十二月十四日臺央業字第一八○○號函之規定。而系爭支票背
　　面受款人鄭春良等人之印章係上訴人甲○○所偽刻，並於上訴人丙○○面前蓋用
　　，則系爭委任取款背書並非受款人親自簽名蓋章至明，且為上訴人丙○○所明知
　　，上訴人丙○○違背前開中央銀行業務局及財政部之規定，自不得主張形式上合
　　法而免責。
  (二)上訴人甲○○之故意侵權行為及上訴人丙○○違反中央銀行業務局及財政部金融
    局有關委任取款背書之相關規定致被上訴人受有損害，上訴人等之行為均為致生
    被上訴人損害之共同原因，自應負連帶損害賠償責任。
  (三)本案係屬上訴人丙○○是否有遵照中央銀行業務局對委任取款背書相關規定辦理
    之問題，並非票據法法定記載要項是否完全之問題。
  (四)上訴人台灣土地銀行玉里分行上訴意旨所主張之信賴之對象有誤（應信賴受款人
    而非發票人）。其主張有表見代理之適用，其論理上亦有錯誤。
  (五)被上訴人所生損害係上訴人甲○○之故意侵權行為及上訴人丙○○過失行為所致
    ，自難僅憑上訴人甲○○係被上訴人之受僱人即謂被上訴人與有過失。
  (六)被上訴人分別開立十五張禁止背書轉讓支票與各受益人，上訴人甲○○僅將其中
    一張交付鄭春良，鄭春良以為上訴人甲○○所交付之一張支票係全部理賠之保險
    金，嗣後得知上訴人甲○○侵占犯行後，始向被上訴人提出申訴，被上訴人理賠
    及付款過程並無任何過失，本案訟爭之肇因乃係上訴人丙○○之過失行為所致。
      理　　由
一本件被上訴人起訴主張：訴外人鄭寬政生前向被上訴人簽訂四件死亡及醫療保險契
  約，其於八十七年七月三日死亡後，保險受益人鄭春良等人委由被上訴人玉里通訊
  處威鴻推展處主任即上訴人甲○○向被上訴人公司申請保險給付，被上訴人將應給
  付受益人之保險金合計一、六一六、二０六元開立以受益人鄭春良等人為受款人之
  禁止背書轉讓支票十五紙，委託上訴人甲○○轉送受益人，上訴人甲○○除僅將其
  中一紙面額三一０、二四三號支票交付鄭春良外，餘十四紙支票（金額合計一、三
  ０五、九六三元）則由上訴人甲○○自行偽刻支票受款人鄭春良等人之印章後，持
  向上訴人台灣土地銀行玉里分行提示請求付款，上訴人台灣土地銀行玉里分行之承
  辦人即上訴人丙○○未盡善良管理人之注意義務，於前揭支票背面加蓋「票面金額
  委託ｘｘｘ取款」之橡皮戳章後，任由上訴人甲○○自行在支票背面蓋上鄭春良等
  受款人印章完成委任取款背書之形式後，即同意上訴人甲○○將系爭十四張禁止背
  書轉讓支票存入自己開立於上訴人台灣土地銀行玉里分行之帳戶（帳號00000
  000000號）內，致甲○○得以領取前揭支票票款後侵吞入己。嗣因鄭春良發
  見有異，而於八十九年六月十五日函知被上訴人後，被上訴人始知上情，被上訴人
  除依約將上訴人甲○○所侵占應給付受益人之保險金一、三０五、九六三元給付外
  ，並另依保險法第三十四條第二項規定，給付依年息一分所計算之遲延利息二五一
  、五五五元（合計一、五五七、五一八元），上訴人土地銀行玉里分行及上訴人丙
  ○○未請系爭支票受款人鄭春良等人與上訴人甲○○在前揭支票背面共同簽名，任
  由上訴人甲○○自己當場加蓋受款人鄭春良等人印章，違反中央銀行及財政部有關
  委任取款之規定，顯有過失，致被上訴人受有前揭一、五五七、五一八元損害，上
  訴人丙○○為上訴人台灣土地銀行玉里分行之受僱人，是依民法共同侵權行為之法
  律關係，求為上訴人應連帶給付前揭金額（一、五五七、五一八元）及自起訴狀繕
  本送達翌日起至清償日止，按年息百分之五計算之遲延利息之判決；上訴人甲○○
  則以：伊收到被上訴人所交付之系爭支票後，乃連絡鄭春良，鄭春良稱受益人其姐
  妹均同意理賠金交其領取，伊即與鄭春良核算後，將扣除鄭寬政生前積欠之債務後
  ，將餘款九十五萬二千三百六十三元交付鄭春良，伊並未侵占前揭支票款，被上訴
  人係重複給付鄭春良保險金等語資為抗辯；上訴人台灣土地銀行玉里分行、丙○○
  則以：系爭支票已於票據背面蓋用「票面金額○○代收」之橡皮圖章，並經受款人
  （即鄭春良等人）及受任領款人（即上訴人甲○○）簽章，故上訴人不得拒絕代收
  支票，上訴人依法對票據背書之真偽及執票人是否為票據權利人不負認定之責，且
  無任何法令規定「委任取款」之受款人及受任領款人之簽名須於託收銀行行員前「
  當面」為之，上訴人台灣土地銀行玉里分行及上訴人丙○○並無任何過失，不應負
  損害賠償責任，況受益人鄭春良等人實際上已經取得全額之保險金，被上訴人係受
  到鄭春良之欺騙，乃至於重複給付，應由被上訴人自行負責等語資為抗辯。
二上訴人甲○○部分：
  (一)被上訴人所主張之右揭事實，上訴人甲○○除抗辯其已經將全部保險金扣除被保
    險人鄭寬政生前積欠之債務後，將餘款九十五萬二千三百六十三元交付鄭春良外
    ，餘皆不爭執。而上訴人甲○○前揭爭執之事實，已經被上訴人及鄭春良予以否
    認（見原審卷第一一五頁），依舉證責任分配原則，上訴人甲○○自應就其所爭
    執之有利於己事實舉證予以證明，原審斟酌全辯論意旨及調查證據之結果，以上
    訴人甲○○迄未就其前揭所抗辯之事實舉證證明，因而為被上訴人勝訴之判決，
    於法並無違誤。
  (二)上訴人論旨指其前揭付款事實確有證人潘國賢在場聞見云云。惟經本院通知潘國
    賢到庭與上訴人甲○○隔離訊問結果，潘國賢坦承伊並未見到上訴人甲○○付款
    予鄭春良，係上訴人甲○○央請其到院偽證等語（見本院卷第七十九至八十頁）
    ，上訴人甲○○前揭辯解顯不足取。
  (三)上訴人甲○○另於言詞辯論期日抗辯伊曾經為鄭寬政及鄭春良墊付醫療費用及保
    險費，並提出「國泰人壽保險收費卡」二紙、「第一次保險費相當額送金單（乙
    ）一紙、「行政院衛生署花蓮醫院醫療費用證明單」，惟已經被上訴人予以否認
    ，經核前開文書並不能證明上訴人甲○○為鄭寬政及鄭春良墊款之事實，其此部
    分辯解亦不足取。
  (四)另上訴人甲○○於原審提出鄭月雲等人所出具之同意書及切結書（見原審卷第六
    七及六八頁）上所記載之金額與實際情形不符，且該同意書及切結書亦僅能證明
    鄭月雲等人同意鄭春良領款之事實，並不能證明上訴人甲○○交付保險金之事實
    。
  (五)從而，原審依被上訴人之抗辯，所為上訴人不利之判決，即無不合，上訴論旨指
    摘原判決不當，求予廢棄，為無理由，其上訴應予駁回。
三上訴人台灣土地銀行玉里分行、丙○○部分：
  (一)查被上訴人主張上訴人甲○○持系爭十四張面額合計一百三十萬五千九百六十三
    元禁止背書轉讓支票持向上訴人台灣土地銀行玉里分行提示，時上訴人台灣土地
    銀行玉里分行以預先刻製有「票面金額委託○○○代為取款」「受任領款人○○
    ○」「證明存入受任領款人帳戶無誤」等內容之橡皮戳章蓋於系爭支票背面，由
    上訴人甲○○加蓋鄭春良等人印章及甲○○印章於前揭預留填載受任人姓名之空
    白處，再由上訴人銀行職員（領組）丙○○於「證明存入受任領款人帳戶無誤」
    處蓋章，將系爭支票向付款人世華聯合商業銀行提示兌現之事實，有被上訴人提
    出之支票正反面影本為證，上訴人台灣土地銀行玉里分行、丙○○除否認上訴人
    甲○○在上訴人丙○○面前當場在系爭支票背面蓋上支票受款人印章之事實外，
    餘皆不爭執。
  (二)按禁止背書轉讓之票據，其受款人在金融業未設立帳戶，經委任取款背書提示時
    ，金融業應依下列規定辦理：(1)受款人與受任領款人既皆於票據背書簽名，並經
    提示之金融業者簽章證明，付款金融業者仍應請受款人於票據背面記載「委託受
    任人取款」等委託文句後，始可予以付款。(2)票據背面如經書明「票面金額委託
    某某代收」等字樣，並經受款人與受任領款人簽名，因係委任取款背書，與以轉
    讓票據為目的之背書不同，故不應以「禁止背書轉讓」為理由退票。(3)提示票據
    如僅於票據背面表明：「票面金額委託×××代收」字樣，金融業者應請票據受
    款人與受託領款人共同簽名完成委任手續後，始予付款，有中央銀行業務局七十
　　三年十二月十四日臺央業字第一八○○號函釋可稽（見本院卷第一四七頁），
　　財政部金融局再於八十七年十一月二日重申斯旨，亦有該局台融局(一)字第八七七
　　五四七八○號函可按（見本院卷第一四六頁）。是禁止背書轉讓支票祇須符合前
　　開中央銀行業務局函釋所列舉之條件，並非不得依「委任取款背書」之方式委託
　　他人代為領款，至為顯然。而前述(3)「．．．金融業者應請票據受款人與受託領
　　款人『共同簽名』完成委任手續後，始予付款」其中所謂之「共同簽名」應係指
　　受款人與受託領款人兩者均須在該支票背面簽名，以明白顯示該支票係以「委任
　　取款背書」之方式領款之謂，並非在要求票據受款人應親自前往付款金融機構當
　　面簽名。
    又用印章代簽名者，其蓋章與簽名生同等之效力，民法第三條第一項定有明文。
    且代理人蓋用本人之印章而成為本人名義之票據行為者，所有多有，故此種代蓋
    印章之情形，仍應認係代理之有效形式，亦有最高法院八十五年台上字第四○七
    號判例可資參照，是即使被上訴人主張系爭支票背面委任取款背書上受款人鄭春
    良等人之印章係由上訴人甲○○在上訴人丙○○面前代蓋屬實（上訴人台灣土地
    銀行玉里分行、丙○○均已否認），在形式上仍不失為有效之代理行為。故付款
    金融機構祇須形式審核票據受款人及受託領款人均已在票據背面簽名或蓋章，且
    已載明委任取款之意旨，再經付款金融機構簽章證明，即應予以付款。又對作業
    流程中例行應行記載之事項，預先刻製一定內容之橡皮戳章蓋用，代替部分文字
    之記載，以節省人力並避免發生錯誤，係一般公民營機構（包括司法機關在內）
    極為常見之作法，該橡皮戳章之內容苟經有權記載之人員簽名認可，該橡皮戳章
    所顯示文字內容之效力與自己親筆書寫之文字無殊，是上訴人台灣土地銀行玉里
    分行針對以「委任取款背書」之領款方式，預先刻製符合前揭中央銀行業務局函
    釋內容之文字，便利民眾使用，自無所謂「規避審核責任」之可言。上訴人丙○
    ○審核上訴人甲○○所提示之系爭十四張支票，形式上已經符合前揭條件，因而
    准予付款，於法並無不合。
  (三)從而，被上訴人以上訴人台灣土地銀行玉里分行、丙○○違反前揭中央銀行業務
    局規定顯有過失為理由，依據侵權行為之法律關係請求渠等與上訴人甲○○負連
    帶損害賠償責任，即屬無據，不能准許。原審依被上訴人之請求，所為不利於上
    訴人台灣土地銀行玉里分行、丙○○之判決，即有未合，上訴論旨執是指摘原判
    決不當，求予廢棄，為有理由，應予廢棄改判如主文第二項所示。
四至兩造其餘之攻擊或防禦方法及未經援用之證據，經本院斟酌後，認為均不足以影
  響本判決之結果，自毋庸逐一詳予論駁，併此敘明。
五據上論結，本件上訴人台灣土地銀行玉里分行、丙○○之上訴為有理由，上訴人甲
　○○之上訴為無理由，依民事訴訟法第四百五十條、第四百四十九條第一項、第七
　十九條但書，判決如主文。
中　　　華　　　民　　　國　　九十一　　年　　　一　　　月　　　二　　　日
　　　　　　　　　　　　　　　　　　審判長法官　謝　志　揚
　　　　　　　　　　　　　　　　　　　　　法官　賴　淳　良
　　　　　　　　　　　　　　　　　　　　　法官　何　方　興
右為正本係照原本作成。
上訴人如不服本判決，應於收受送達後二十日內向本院提出上訴書狀，其未表明上訴
理由者，應於提出上訴後二十日內向本院補提理由書狀（均須按他造當事人之人數附
繕本）上訴時應提出委任律師或具有律師資格之人之委任狀；委任有律師資格者，另
應附具律師及格證書及釋明委任人與受任人有民事訴訟法第四百六十六條之一第一項
但書或第二項（詳附註）所定關係之釋明文書影本。
　　　　　　　　　　　　　　　　　　　法院書記官　劉　妙　娘
中　　　華　　　民　　　國　　九十一　　年　　　一　　　月　　　二　　　日
附註：
民事訴訟法第四百六十六條之一（第一項、第二項）：
對於第二審判決上訴，上訴人應委任律師為訴訟代理人。但上訴人或其法定代理人具
有律師資格者，不在此限。
上訴人之配偶、三親等內之血親、二親等內之姻親，或上訴人為法人、中央或地方機
關時，其所屬專任人員具有律師資格並經法院認為適當者，亦得為第三審訴訟代理人
。
